【裁判字號】    99,訴,100
【裁判日期】    990930
【裁判案由】    偽證
【裁判全文】
臺灣士林地方法院刑事判決               99年度訴字第100號
公  訴  人  臺灣士林地方法院檢察署檢察官
被      告  甲○○
選任辯護人  李志正  律師
上列被告因偽證案件，經檢察官提起公訴（99年度偵字第562號
），本院判決如下：
    主  文
甲○○無罪。
    理  由
一、本件公訴意旨略以：被告甲○○因與訴外人江珮瑜涉嫌妨害
    家庭案，經臺灣士林地方法院檢察署以97年度偵字第12547
    號起訴後，由鈞院以98年度易字第285號案件審理，詎被告
    竟基於偽證之犯意，明知其與訴外人江珮瑜有通姦之行為，
    竟於民國98年11月30日10時30分許，在鈞院第7法庭審理時
    ，出庭並以證人身分應訊，對上揭通姦之行為等有重要關係
    之事項，予以供前具結而為：「在97年5月28日凌晨並無與
    江珮瑜在大湖山莊街的住所發生性行為」之虛偽證述，嗣鈞
    院審理判決被告、訴外人江珮瑜有罪，認定被告有偽證之事
    實。因認被告涉犯刑法第168條之偽證罪嫌。
二、按犯罪事實應依證據認定，無證據不得認定犯罪事實，又不
    能證明被告犯罪者，應諭知無罪之判決，刑事訴訟法第154
    條第2項、第301條第1項分別定有明文；又認定犯罪事實所
    憑之證據，雖不以直接證據為限，間接證據亦包括在內，然
    而無論直接證據或間接證據，其為訴訟上之證明，須於通常
    一般之人均不致有所懷疑，而得確信其為真實之程度者，始
    得據為有罪之認定，倘其證明尚未達到此一程度，而有合理
    之懷疑存在而無從使事實審法院得有罪之確信時，即應由法
    院為諭知被告無罪之判決（最高法院76年台上字第4986號判
    例可參）。次按刑事訴訟法第181條規定：「證人恐因陳述
    致自己或與其有前條第一項關係之人受刑事追訴或處罰者，
    得拒絕證言」，此項規定旨在免除證人陷於抉擇控訴自己或
    與其有一定身分關係之人犯罪，或因陳述不實而受偽證之處
    罰，或不陳述而受罰鍰處罰等困境，證人此項拒絕證言權與
    被告之緘默權同屬不自證己罪之特權，為確保證人此項權利
    ，民事訴訟法第307條第2項及刑事訴訟法第186條第2項均規
    定法官或檢察官有告知證人得拒絕證言之義務，如法官或檢
    察官未踐行此項告知義務，而逕行告以具結之義務及偽證之
    處罰，並命朗讀結文後具結，將使證人陷於前述抉擇困境，
    無異侵奪證人此項拒絕證言權，有違證人不自證己罪之原則
    ，該證人於此情況下所為之具結程序即有瑕疵，為貫徹上述
    保障證人權益規定之旨意，自應認其具結不生合法之效力，
    縱其陳述不實，亦不能遽依偽證罪責論擬；另刑事訴訟法第
    95條所規定告知義務之對象係指被告，並非證人，而該條所
    規定應告知事項之內容，均與處於被控犯罪地位之被告在訴
    訟上之權益有重要之關係，而與證人之權益無涉，此與同法
    第186條所規定踐行告知義務之對象為證人暨其保障權益之
    內容均非相同，自不能互相替代適用（最高法院97年度台上
    字第265號判決意旨可佐）。
三、證據能力之判斷：
  (一)查本件被告甲○○所為不利於己之陳述，並無出於強暴、
      脅迫、利誘、詐欺、疲勞訊問、違法羈押或其他不正之方
      法，亦非違反法定障礙事由經過期間不得訊問或告知義務
      之規定而為，依刑事訴訟法第156條第1項、第158條之2規
      定，應認其有證據能力。
  (二)本件資以認定事實之其他供述及非供述證據（詳見後述）
      ，檢察官、被告及辯護人於本院調查證據時，並未於言詞
      辯論終結前聲明異議，本院審酌該等供述證據作成時之情
      況，認為適當，且亦無其他違背法定程序而取證之情形，
      依刑事訴訟法第159條之5規定、第158條之4反面解釋，自
      有證據能力。
四、訊據被告甲○○堅決否認有何偽證之犯行，辯稱：伊在該次
    審理期日以證人身分所為上開證述均屬事實，且該案伊與訴
    外人江珮瑜所涉通姦、相姦罪嫌均經臺灣高等法院判決無罪
    確定；又當時承審法官僅告知伊就自己涉嫌部分可以「保持
    緘默」，惟未告知伊可以「拒絕證言」，故此具結程序應不
    合法等語。
五、公訴意旨認被告甲○○涉犯偽證之罪嫌，無非以：被告於本
    院98年度易字第285號妨害家庭案件98年11月30日審理期日
    所為證述、該次審判筆錄、本院98年度易字第285號判決書
    等為其論據。
六、經查：
  (一)被告於其被訴本院98年度易字第285號妨害家庭案件98年
      11月30日審理期日，確有以被告身分出庭，再改以證人身
      分應訊，並供前具結而為：「其於97年5月28日凌晨並無
      與江珮瑜在大湖山莊街的住所發生性行為」之證述等情，
      為被告所是認（見本院99年度訴字第100號卷【下稱本院
      卷】第38頁反面、第50頁反面），並有該次審判筆錄1份
      在卷可稽（見99年度偵字第562號卷【下稱偵字卷】第16
      頁、本院98年度易字第285號卷二第41頁），此部分事實
      洵堪認定，合先敘明。
  (二)按該案係被告被訴與訴外人江珮瑜通姦之案件，則被告在
      該案審理期日，經承審法官令改以證人身分作證，就其案
      發當日有無與訴外人江珮瑜發生性行為等事實加以訊問時
      ，就上述事實之有無，因涉及本身有無通姦犯行，顯有上
      述法條規定，恐因陳述致自己有受刑事追訴處罰之情形，
      是被告依刑事訴訟法第181條之規定既有拒絕證言之權，
      承審法官自應踐行同法第186條第2項所規定之告知得拒絕
      證言之程序，始符前揭保護證人權益規定之旨意。經本院
      當庭勘驗該次審判期日錄音光碟顯示：「（法官：好，接
      下來是甲○○先生，來，請坐中間。來，翁先生，請問你
      跟被告江小姐，有沒有任何身分、公務、業務或者是親屬
      的利害關係，有沒有？）被告：親屬沒有，業務有。（法
      官：好，沒有利害關係。但是因為喔，本案你跟她是一個
      共同被告的關係喔，你對於你自己涉嫌的部分，你可以保
      持緘默，但是對於她的部分，你必須要據實陳述，如果有
      偽證的話，最重可處7年以下有期徒刑，這樣你了解嗎？
      ）被告：恩。（法官：那你願意在本案做證嗎？）被告：
      願意。（法官：願意喔！那記得喔～你現在是證人的身分
      ，跟被告的身分不一樣，被告你可以保持緘默，可以…，
      如果你要說謊或許這是你的權利，但是證人的話，你一旦
      說謊的話，本庭的習慣一定是送偽證，這樣了解喔？你不
      要去犯了一個比本案更重的罪喔，因為偽證可以判7年喔
      ！好，請具結證言。）被告：今為98年度易字第285號妨
      害家庭事.. 事件做證，當據實陳述，絕無匿、飾、增、
      減，如有虛偽陳述，願受偽證之處罰，謹此具結。」等情
      （見本院卷第47頁），足見承審法官雖有告知被告在其以
      被告之身分就本身被訴事實接受訊問時，有保持緘默之權
      利，惟對被告以證人之身分就共同被告即訴外人江珮瑜所
      涉犯行部分接受訊問並作證時，是否有就其恐因陳述致自
      己有受刑事追訴處罰之部分得拒絕證言之權利，則漏未告
      知，無異剝奪其此項拒絕證言權，揆諸前揭說明，既因該
      二告知義務之對象暨其保障權益之內容不同而不能互相替
      代適用，應認被告該次具結之程序不無瑕疵，而不生合法
      具結之效力。是被告在該次審理期日所為之證言，依公訴
      人所舉之證據，既欠缺法官告知得拒絕證言之程序，不論
      其內容如何，均難遽予認定構成偽證之犯行，無由依刑法
      第168條偽證之罪責相繩。
七、綜上所述，被告甲○○於本院98年度易字第285號妨害家庭
    案件審理中就所訊問的內容，既有受刑事追訴或處罰之虞，
    惟承審法官命被告作證時，未依上揭規定踐行告知得拒絕證
    言之程序，程序不無瑕疵，應不生合法具結之效力，尚不得
    對被告遽以偽證罪責論擬。此外，本院復查無其他積極證據
    足以證明被告有何偽證之犯行，不能證明被告犯罪，揆諸前
    揭說明，自應為被告無罪之諭知。
據上論斷，應依刑事訴訟法第301條第1項，判決如主文。
本案經檢察官江耀民到庭執行職務。
中    華    民    國    99    年    9     月    30    日
                  刑事第四庭審判長法  官  李育仁
                                  法  官  楊秀枝
                                  法  官  謝佳純
以上正本證明與原本無異。
如不服本判決應於收受判決後10日內向本院提出上訴書狀，並應
敘述具體理由；其未敘述上訴之理由者，應於上訴期間屆滿後20
日內向本院補提理由書（均須按他造當事人之人數附繕本），切
勿逕送上級法院。
                                  書記官  阮弘毅
中    華    民    國    99    年    9     月    30    日

司法院資訊處製作；財團法人民間司法改革基金會備份。
